臺灣高等法院臺中分院刑事判決　　 99年度上更(一)字第270號
上　訴　人
即　被　告　林玟良
選任辯護人　李進建律師
上列上訴人因違反藥事法案件，不服臺灣南投地方法院97年度訴
字第991 號中華民國97年11月28日第一審判決（起訴案號：臺灣
南投地方法院檢察署97年度偵字第2888號），提起上訴，本院判
決後（98年度上訴字第275 號）經最高法院發回更審，本院判決
如下：
    主  文
原判決撤銷。
林玟良明知為偽藥而販賣，處有期徒刑陸月。
    事  實
一、林玟良明知連春哮及方德川2人（此2人所涉犯違反藥事法案
    件先後經法院判處有期徒刑4 月確定）於民國96年年中，向
    其推銷之男性壯陽藥品口服膠囊及外用噴劑之「恆久的液」
    （起訴書誤載為「持久的液」）等產品，外觀包裝上並未標
    示藥品來源及經衛生主管機關核准製造之文號，係屬來源不
    明之偽藥，竟仍以每組（包含1瓶口服膠囊【內含5粒膠囊】
    及1瓶「恆久的液」）約新臺幣（下同）5百元之價格向方德
    川及連春哮2 人先後多次購入。林玟良並基於意圖營利而販
    賣偽藥之犯意，化名為「林玟龍」，自96年8 月間某日起至
    同年10月間某日止，利用其向高雄地區全聲廣播電臺租用Ｆ
    Ｍ94.6之廣播頻道，主持「林玟龍俱樂部」節目之機會，以
    每組產品2500元之價格，向收聽該節目之聽眾推薦、販賣上
    開偽藥，且留下電話號碼（０４９）0000000、（０
    ４９）0000000號之專線電話，供不特定之電臺聽眾
    撥打電話訂購前揭偽藥；林玟良則另於南投縣草屯鎮○○路
    ○段345號開設「林玟龍聽友服務中心」做為販售上述偽藥之
    處所，並以宅配運送貨到付款方式，販售上開偽藥予不特定
    之消費者，賺取差價牟利，持續至97年4 月24日止總共販售
    予李春龍等人（見扣案之「久久長長」出貨單）共計60幾組
    。適因行政院衛生署執行監控電臺販售廣告產品計畫，而抽
    購林玟良所販售之前開口服膠囊、「恆久的液」等產品送驗
    ，經鑑驗後該套組產品中之口服藥品膠囊檢驗出Sildenafil
    （俗稱威而剛）之西藥成分；「恆久的液」則驗出 Bufalin
    （俗稱蟾酥）之麻醉藥成分。嗣於97年4 月24日，經法務部
    調查局南投縣調查站（以下簡稱縣調站）持臺灣南投地方法
    院核發之搜索票，在南投縣草屯鎮○○路○段345號「林玟龍
    聽友服務中心」處搜索，並扣得配送貨物執據21張及商品庫
    存單2張，而循線查獲上情。
二、案經法務部調查局南投縣調查站移送臺灣南投地方法院檢察
    署檢察官偵查起訴。
    理    由
壹、有關證據能力部分：
    按被告以外之人於審判外之陳述，雖不符前4 條之規定，而
    經當事人於審判程序同意作為證據，法院審酌該言詞陳述或
    書面陳述作成時之情況，認為適當者，亦得為證據。當事人
    、代理人或辯護人於法院調查證據時，知有第159條第1項不
    得為證據之情形，而未於言詞辯論終結前聲明異議者，視為
    有前項之同意，刑事訴訟法第159條之5第1、2項分別定有明
    文。查本件證人李辰君於縣調站調查時所為之證述，固為審
    判外之陳述，惟被告及其辯護人於原審及本院審理時，均未
    爭執證人李辰君於縣調站調查時所為證述之證據能力，被告
    及其辯護人迄未於本案言詞辯論終結前聲明異議，則依刑事
    訴訟法第159條之5規定，視為被告已同意援引作為證據，且
    經本院審酌該證據作成時之情況及證據取得過程等節，認為
    上開證據為適當有證據能力，可以作為認定事實之依據，合
    先敘明。
貳、認定犯罪事實所憑之證據及理由：
一、訊據上訴人即被告林玟良（下稱被告）對於上揭主持電臺節
    目，向不特定聽眾推薦、販售男性壯陽藥品口服膠囊及「恆
    久的液」藥品之事實固供承不諱，然矢口否認有何販賣偽藥
    犯行，辯稱：伊經營廣播電臺，專職推銷健康食品，並不知
    方德川與連春哮所推銷提供之商品內所含成分違反藥事法規
    定，且當初他們僅告知係關於男性性能力提升之食品，從未
    提及是否為藥物或含有藥物成分，伊並無專業能力知悉或判
    斷所販賣之產品是否違反藥事法規定，事後伊曾多次向方德
    川要前開產品之核准文件，但是方德川均一再拖延，伊不得
    已始停售前開產品，伊若知道該商品係屬內含違反藥事法成
    分之藥品，即不會違法販賣，伊主觀上並無販賣偽藥之犯意
    云云。經查：
  (一)本案係行政院衛生署執行監控電臺販售廣告產品計畫，抽購
    上開林玟良所販售之男性壯陽藥品口服膠囊及「恆久的液」
    產品送驗，確認該「恆久的液」套組產品中之口服藥品膠囊
    檢驗出Sildenafil（俗稱威而剛）之西藥成分；外用噴劑中
    則驗出Bufalin （俗稱蟾酥）之麻醉藥成分，有行政院衛生
    署執行電臺監控紀錄表影本1 份、行政院衛生署藥物食品檢
    驗局檢驗「恆久的液」（即長長久久）之97年1 月11日藥檢
    參字第0960022727號檢驗報告影本1 份（見縣調站卷第11至
    12頁）在卷可稽。
  (二)又上開「恆久的液」套組產品包裝上全無行政院衛生署核准
    製造之字號等情，業據被告於原審、本院前審及本院審理中
    供承在卷，核與證人連春哮於本院前審，及證人方德川、鐘
    志隆本院審理中證述之情形相符，且前開Sildenafil或Bufa
    lin 均應屬藥品管理，按藥品之製造或輸入，依藥事法之規
    定，應向行政院衛生署申請查驗登記，並經核領藥品許可證
    後，始得製造輸入，否則即屬偽藥或禁藥等情，亦有行政院
    衛生署97年7 月22日衛署藥字第0970033949號函附卷可稽（
    見偵查卷第49頁），並有上開「恆久的液」套組產品之照片
    附卷可稽（見縣調站卷第9 頁）。依前開說明，本件系爭之
    口服膠囊及外用噴劑之「恆久的液」套組，外觀上既未標示
    任何經行政院衛生署核准製造之許可字號，且該藥品本身又
    分別經檢驗出有Sildenafil（俗稱威而剛）之西藥成分及Bu
    falin （俗稱蟾酥）之麻醉藥成分，足認被告販售之前開「
    恆久的液」套組產品，均係未經衛生主管核准擅自製造之偽
    藥無疑。
  (三)被告係以每組約5 百元之價格向方德川購入內含口服膠囊及
    外用噴劑之「恆久的液」套組，並自96年8 月間某日起至同
    年10月間某日止，利用其向高雄地區全聲廣播電臺租用ＦＭ
    94.6之廣播頻道，化名「林玟龍」主持「林玟龍俱樂部」節
    目之機會，以每組2500元之價格，向收聽該節目之聽眾推薦
    、販賣上開偽藥，且留下電話號碼（０４９）000000
    0、（０４９）0000000號之專線電話，供不特定之
    電臺聽眾撥打電話訂購前揭偽藥；又林玟良另於南投縣草屯
    鎮○○路○段345號開設「林玟龍聽友服務中心」做為販售上
    述偽藥之處所，並以宅配運送貨到付款方式，販售上開偽藥
    予不特定之消費者，總共先後販售予李春龍等人共計60幾組
    等情，業據被告供承在卷，並有行政院衛生署執行電臺監控
    紀錄表影本1 份、（０４９）0000000、（０４９）
    0000000號電話個人資料查詢單2 份、「久久長長」
    配送貨物執據21張等在卷可參，且經證人即被告僱用之會計
    李辰君於縣調站調查中證述販賣情節綦詳，被告此部分自白
    核與事實相符，可以採信。
  (四)又被告販賣之期間係自96年8月間起至97年4月24日止一節，
    亦據被告供認無誤（見原審卷第33頁），再參諸縣調站人員
    於97年4 月24日至草屯鎮○○路○段345號「林玟龍聽友服務
    中心」等處搜索，並扣得「久久長長」配送貨物執據21張、
    商品庫存單2 張（其上記載持久液尚有10組庫存），足證被
    告販賣前開偽藥之時間持續至97年4月24日無誤。
  (五)被告雖以上開情詞置辯，惟查：
  (1)被告於販售之前即知悉上開「恆久的液」套組產品包裝上全
    無行政院衛生署核准製造之字號等情，已如前述；且被告於
    本院前審及本院審理中亦迭次供稱：事後伊曾多次向方德川
    要前開產品之核准文件，方德川並未給伊云云；顯然被告於
    販入前開偽藥之前已知悉藥品如無行政院衛生署核准製造之
    字號之記載者，不得販售，否則焉有一再催促方德川交付核
    准文件之動作？
  (2)再者，未經行政院衛生署核准製造之藥品為偽藥，此觀念應
    為一般社會大眾所通知，被告身為廣播節目之主持人，受有
    相當教育，社會經驗亦甚豐富，對此自不得諉為不知。雖被
    告供述其於購入前開產品時，有向方德川詢問是否有問題，
    並與連春哮及方德川等人一起試吃口服膠囊，覺得沒有疑問
    後，才開始販售的，且事後曾向方德川要前開產品之核准文
    件，但是方德川均一再拖延，不得已伊始停售前開產品云云
    ，然查：證人連春哮於本院前審審理時，證人方德川、鐘
    志隆於本院審理中作證時，雖均附和被告前開供詞，然證人
    連春哮、方德川亦同時涉犯販賣偽藥之罪嫌，證人鐘志隆為
    被告當時雇用之員工，其等所為附和之證詞是否屬實，已非
    無疑？又藥品是否為合法製造的，有其一定之認證制度或
    許可之證明文件，並非用試吃的方式即可判定，此為眾所周
    知之事實，因此，縱使被告曾試吃過口服膠囊之壯陽藥品，
    亦不足採為有利被告之認定。參酌被告係向連春哮及方德
    川2人以一組約5百元價格購入所謂男性壯陽藥品，在廣播頻
    道上大肆推銷後，再以1 組2500元之高價販售，是被告販售
    不明成分之藥品，賺取顯不相當之差價，意在營利，至為灼
    然。被告既明知系爭藥品或包裝上並無行政院衛生署核准
    製造之文號，且事後並向方德川之人要前開壯陽藥品之核准
    文件，顯然被告於販售之初已知悉系爭藥品可能係偽藥，被
    告於此情形下仍在其所主持之「林玟龍俱樂部」節目上向收
    聽該節目之聽眾推薦、販賣上開偽藥，足認其對於販售偽藥
    之結果發生亦有所認識。至於被告所稱已向臺灣南投地方法
    院檢察署告發連春哮及方先生云云，此乃上開2 人是否涉及
    製造或販賣偽藥之罪責，與被告本件罪責之成立與否無關，
    附此敘明。
二、綜上所述，被告所辯：伊事前不知係偽藥云云，應屬事後卸
    責之詞，難以採信。本案事證已臻明確，被告上開犯行堪以
    認定。
參、論罪科刑之理由：
一、按未經核准，擅自製造之藥品為偽藥，藥事法第20條第1 款
    定有明文。核被告林玟良所為，係犯藥事法第83條第1 項之
    販賣偽藥罪。
二、按刑事法若干犯罪行為態樣，本質上具有反覆、延續實行之
    特徵，立法時既予特別歸類，定為犯罪構成要件之行為要素
    ，則行為人基於概括之犯意，在密切接近之一定時、地持續
    實行之複次行為，倘依社會通念，於客觀上認為符合一個反
    覆、延續性之行為觀念者，於刑法評價上，即應僅成立一罪
    ，避免有重複評價、刑度超過罪責與不法內涵之疑慮。學理
    上所稱「集合犯」之職業性、營業性或收集性等具有重複特
    質之犯罪均屬之，例如經營、從事業務、收集、販賣、製造
    、散布等行為概念者是（最高法院95年台上字第1079號判決
    參照）。查被告先後多次明知為偽藥而販賣之犯行，於行為
    概念上，係在密切接近之一定時、地持續實行之複次行為，
    具有反覆性及延續性，顯係基於集合犯意而為之，堪認為包
    括的一罪，應依集合犯之規定論以一販賣偽藥罪。
三、原審以被告罪證明確，予以論罪科刑，固非無見。惟扣案之
    物品中並無「恆久的液」偽藥10組，有扣押物品清單1 紙可
    參，且經被告於原審、本院前審及本院審理中均供明在卷，
    原審判決誤認業已扣案，並為沒收之諭知，容有違誤。被告
    提起上訴，否認本案其具有犯罪之故意云云，雖無足取，惟
    原審判決既有前開可議之處，即屬無可維持，應由本院將原
    審判決予以撤銷改判。爰審酌被告利用廣播電台販賣偽藥，
    不僅嚴重危害社會大眾身體健康，且該來源、成分均不明之
    偽藥為消費者服用後，造成之風險難以想像，被告貪圖己利
    而無視此種危害性，其動機、手段及所生危害，均值非難，
    及其犯後態度、智識程度、生活狀況，暨參酌販賣被告本件
    偽藥之方德川、連春哮經另案分別為法院判處有期徒刑4 月
    等一切情狀，量處如主文第2項所示之刑，以示懲儆。
四、次按違禁物係指依法令禁止製造、運輸、販賣、持有及行使
    之物而言。藥事法對偽藥及禁藥，並無禁止持有規定，則除
    其他法令另有禁止製造、運輸、販賣、持有及行使規定外（
    如安非他命，麻醉藥品管理條例第13條規定，不得非法輸入
    、製造、運輸、販賣、持有、施打或吸用，屬違禁物），偽
    藥及禁藥，並非均屬違禁物，最高法院85年度臺上字第4545
    號判決意旨可資參照。又按藥事法第79條第1 項規定「查獲
    之偽藥或禁藥，沒入銷燬之」，上開沒入銷燬規定，係列於
    藥事法第8章「稽查及取締」內，而非列於第9章之「罰則」
    ，其性質應屬行政秩序罰，屬行政機關行政程序科罰之權限
    ，法院自不得越權於判決內諭知沒入銷燬（最高法院92年度
    臺上字第2718號判決參照）。本件依照查扣之商品庫存單明
    細之記載，雖可認定被告仍有「恆久的液」男性壯陽套組產
    品10組之庫存，並做為預備犯本件犯罪所用之物，然該庫存
    產品並未實際扣案，且被告於原審審理時已供述該庫存之10
    組「恆久的液」男性壯陽套組產品，業已退還給方先生（見
    原審卷第33頁），依前開說明，該未扣案之10組「恆久的液
    」男性壯陽套組產品，既非屬刑法第38條第1項第1款規定之
    違禁物，為免將來執行上之困難，爰不為沒收之諭知。另扣
    案之配送貨物執據21張及商品庫存單2 張，僅係被告犯罪之
    證據，並非供被告犯罪所用或犯罪所得之物，毋庸宣告沒收
    ，併予敘明。
據上論斷，應依刑事訴訟法第369條第1項前段、第364條、第299
條第1項前段，藥事法第83條第1項，判決如主文。
本案經檢察官劉家芳到庭執行職務。
中    華    民    國   100    年    1     月    11    日
            刑事第三庭  審判長法  官  王  增  瑜
                              法  官  廖  柏  基
                              法  官  唐  光  義
以上正本證明與原本無異。
如不服本判決應於收受送達後十日內向本院提出上訴書狀，其未
敘述上訴理由者，並得於提起上訴後十日內向本院補提理由書（
均須按他造當事人之人數附繕本）「切勿逕送上級法院」。
                              書記官  呂  安  茹
中    華    民    國   100    年    1     月    11    日